【裁判字號】    94,訴,3564
【裁判日期】    951229
【裁判案由】    營利事業所得稅
【裁判全文】
臺北高等行政法院判決
                                     94年度訴字第03564號
                              .
原      告  長春石油化學股份有限公司
代  表  人  甲○○董事長）住.
訴訟代理人  張芷（會計師）
被      告  財政部臺北市國稅局
代  表  人  許虞哲（局長）
訴訟代理人  乙○○
上列當事人間因營利事業所得稅事件，原告不服財政部中華民國
94年9 月14日台財訴字第09400100540 號訴願決定（案號：第00
000000號），提起行政訴訟，本院判決如下：
    主  文
原告之訴駁回。
訴訟費用由原告負擔。
    事  實
一、事實概要：本件原告辦理民國（下同）89年度未分配盈餘申
    報時，列報未分配盈餘為新臺幣（下同）570,694,060 元。
    被告初查以原告86年度前購入經核准採加速折舊法與平均法
    計算提列數差異102,296,968 元及固定資產未達耐用年限報
    廢未事先報備68,622元，因該兩項非財政部核准項目，乃全
    數否准減除，核定未分配盈餘為673,059,650 元；又因原告
    虛列「其他經財政部核准之項目」，致短漏報未分配盈餘10
    2,365,590 元，乃依所得稅法第110 條之2 規定就所漏稅額
    10,236,559元處1 倍之罰鍰10,236,500元。原告不服，申請
    復查，經被告復查認：(一)「其他經財政部核准項目」部分：
    該加速折舊法與平均法計算提列數差異及固定資產未達耐用
    年限報廢未事先報備部分，皆非為「其他經財政部核准之項
    目」，全數否准減除，並無不合。(二)罰鍰部分：依財政部93
    年3 月29日台財稅字第0930451133號令修正「稅務違章案件
    裁罰金額或倍數參考表」規定，應按所漏稅額0.5 倍之罰鍰
    ，乃以93年12月29日財北國稅法字第0930247161號復查決定
    書（下稱原處分），變更罰鍰為5,118,200 元（即准予核減
    罰鍰5,118, 300元，計至百元止）並駁回其餘之申請。原告
    不服，提起訴願，經訴願機關以系爭加速折舊法與平均法計
    算提列數差異部分屬財務會計與稅務法令間之時間性差異，
    所造成盈餘未能於當年度分配，致原告所申報之未分配盈餘
    與稽徵機關核定數之差異，原告已於未分配盈餘申報會計師
    簽證報告中，將該差異原因充分揭露，則原告是否具備處罰
    責任條件有再行勘酌之餘地為由，決定原處分（復查決定）
    有關罰鍰部分撤銷，由被告另為處分，並駁回其餘訴願，原
    告就訴願決定及原處分關於本稅部分猶有未服，遂提起本件
    行政訴訟。
二、兩造聲明：
（一）原告聲明：
  １、訴願決定及原處分關於本稅部分均撤銷。
  ２、訴訟費用由被告負擔。
（二）被告聲明：
  １、駁回原告之訴。
  ２、訴訟費用由原告負擔。
三、兩造之爭點：
（一）原告主張之理由：
  １、按「合於第3 條獎勵類目及標準新投資創立之生產事業，
      得就左列獎勵擇一適用。但擇定後不得變更：一、自其產
      品開始銷售之日或開始提供勞務之日起，連續5 年內免徵
      營利事業所得稅。但在免稅期內，應按所得稅法規定之固
      定資產耐用年數，逐年提列折舊。二、按左列規定縮短後
      之耐用年數，自開始營業之年度起，就其固定資產逐年提
      列折舊。但在縮短後之耐用年數內，如未折舊足額，得於
      所得稅法規定之耐用年數內1 年或分年繼續折舊，至折足
      為止：(一)所得稅法固定資產耐用年數表規定之機器、設備
      之耐用年數在10年以上者，得縮短為5 年；耐用年數不足
      10年者，得縮短2 分之1；縮短後餘數不滿1年者，不予計
      算。(二)所得稅法固定資產耐用年數表規定之房屋建築及設
      備、交通及運輸設備之耐用年數，得縮短3分之1；縮短後
      餘數不滿1 年者，不予計算。」、「公司之固定資產，得
      按左列規定縮短耐用年數。但在縮短後之耐用年數內，如
      未折舊足額，得於所得稅法規定之耐用年數內1 年或分年
      繼續折舊，至折足為止：一、專供研究發展、實驗或品質
      檢驗用之儀器設備及節省或替代能源之機器設備，得按2
      年加速折舊。二、基於調整產業結構、改善經營規模及生
      產方法之需要，對特定產業得准其機器設備按所得稅法固
      定資產耐用年數表所載年數，縮短2分之1計算折舊；其縮
      短後之年數不滿1 年者，不予計算。」及「固定資產之折
      舊方法，以採用平均法、定率遞減法或工作時間法為準則
      。上項方法之採用及變換，準用第44條第3 項之規定；其
      未經申請者，視為採用平均法。各種固定資產耐用年數，
      依固定資產耐用年數表之規定。但為防止水污染或空氣污
      染所增置之設備，其耐用年數得縮短為2 年。各種固定資
      產計算折舊時，其耐用年數，除經政府獎勵特予縮短者外
      ，不得短於該表規定之最短年限。」分別為行為時獎勵投
      資條例第6條第1項、行為時促進產業升級條例第5條第1項
      及所得稅法第51條所明定。
  ２、原告自74年開始，即按首揭行為時獎勵投資條例第6 條及
      促進產業升級條例第5 條之規定，經主管機關核准其固定
      資產得按加速折舊方式申報折舊費用，惟原告於財務會計
      帳務處理上，有關固定資產之折舊方式仍按行為時「固定
      資產耐用年數表」有關耐用年數之規定，採平均法帳列折
      舊費用。惟自87年度開始實施兩稅合一稅制，於計算未分
      配盈餘加徵百分之10稅額時，原告86年度以前購置固定資
      產因採用加速折舊之方式，致89年當年度折舊費用申報數
      與帳載數有產生差異計102,296,968 元，倘於計算89年度
      未分配盈餘時，未予以減除該年度折舊費用申報數與帳載
      數之差異，則將虛增該年度未分配之盈餘數，反而徒增納
      稅義務人之租稅負擔。有鑑於此，原告於辦理89年度未分
      配餘申報時，已於會計師查核簽證報告中，予以詳述本件
      系爭折舊費用差異數係屬未分配盈餘應減除項目性質之情
      ，原處分執系爭折舊費用差異數非屬未分配盈餘准予減除
      項目，難謂有合，分述如下：
   （1）本件原處分未究明所得稅法第66條之9 係以「實際可供
        分配之稅後盈餘」為稅款加徵之計算基礎，致本件因財
        稅差異而無法實際分配之盈餘，無法自未分配盈餘項下
        減除，實與行政程序法第9 條之規定有違，要難謂合，
        應予撤銷。
      按「三、為正確計算應加徵百分之10營利事業所得稅之
        未分配盈餘，爰於第2 項明定未分配盈餘之計算基礎。
        原則上以實際可供分配之稅後盈餘為準，即除當年度課
        稅所得額外，其屬依法減免所得稅之所得額、不計入所
        得課稅之所得額等，亦應併入計算未分配盈餘，同時各
        該營利事業依法不能分配或已不存在之所得，亦准予減
        除，俾使未分配盈餘之計算臻於公平合理。」及「按公
        司法第237 條之規定，公司於完納稅捐後，分配盈餘時
        ，應先提出百分之10為法定盈餘公積；另依照商業會計
        法第2 條第2 項及第62條規定，公司之盈餘係指依商業
        會計法及一般公認會計原則處理會計事務所累積之盈餘
        而言。是以，有關盈餘分配係以股東常會承認盈餘分派
        議案之盈餘數額為依據，尚非以稅捐單位核定之盈餘數
        額為準。」分別為所得稅法第66條之9 之立法意旨及經
        濟部86年9 月23日商字第86217699號函所闡釋。茲此，
        未分配盈餘之計算基礎，原則上應以「實際可供分配之
        稅後盈餘」為準，而所稱「實際可供分配之稅後盈餘」
        依據前揭經濟部函示係指依商業會計法及一般公認會計
        原則處理會計事務所累積之盈餘而言，故因財務、稅務
        上折舊方法不同而產生之差異，應於計算未分配盈餘時
        ，將稅上數字調為財上數字，方符合所得稅法第66條之
        9 之立法意旨。
      按原告既為依公司法組織、登記、成立之法人，故對於
        涉及盈餘分配事項之會計事務處理，自應以商業會計法
        為依歸。是公司實際可分配盈餘，當指依照商業會計法
        、商業會計處理準則及相關解釋函令等財務法規所處理
        之盈餘數字為依歸。從而，雖原告於辦理營利事業所得
        稅申報案件有以加速折舊之方式申報折舊費用，於財務
        會計處理上仍以平均法提列折舊，致每年課稅所得與會
        計所得將因提列折舊方法不同產生相當之差異數，惟在
        計算未分配盈餘時，仍應將稅上數字調為財上數字，故
        原告將系爭礙於法令無法分配之折舊費用差異數列為未
        分配盈餘之減項，實與所得稅法第66條之9 之立法意旨
        無違。
      又我國自87年度起開始實施雨稅合一稅制，為避免營利
        事業藉保留盈餘規避股東或社員之稅負，並基於實施兩
        稅合一制度後之稅收損失，不應由股東以外之納稅義務
        人負擔，爰明定營利事業應自87年度起，就當年度之未
        分配盈餘加徵百分之10營利事業所得稅。因原告經核准
        採用加速折舊法之機器設備，雖已提列折舊完竣，但耐
        用年數尚未屆滿之機器設備所產生折舊費用帳載數與申
        報之差異部分，致87以後年度「實際可供分配盈餘」已
        有所減少，自應排除於未分配盈餘加徵百分之10稅額之
        涵蓋範圍，無庸置疑。準此，原告86年度以前購置固定
        資產因採用加速折舊之方式，致89年當年度折舊費用申
        報數與帳載數有產生差異計102,296,968 元，又此款差
        異在未實施兩稅合一之前雖已存在，且原告亦不否認此
        一差異項目，在未實施兩稅合一之情形下，其差異終將
        消除，惟在兩稅合一實行後，因開始課徵未分配盈餘加
        徵稅額，則自87年度以後，原告將因折舊費用帳列數大
        於申報數，致財務會計上可供分配盈餘小於按所得稅法
        第66條之9 規定計算之未分配盈餘，則系爭折舊費用差
        異數自應於未分配盈餘項下減除，並無不合。原處分未
        予慮及未分配盈餘開始加徵稅額之制度，實已造成原告
        87年度以後盈餘分配之限制，遽為否准系爭折舊費用差
        異數予以列報為未分配盈餘之減項，已徒增原告本無未
        分配盈餘加徵之稅款，本件原處分顯違反行政程序法第
        9 條「行政機關就該管行政程序，應於當事人有利及不
        利之情形，一律注意。」之規定，應予撤銷。
   （2）原處分否准系爭永久性差異自未分配盈餘項下減除，顯
        與本院92年度訴字第1009號判決意旨有違，應予撤銷。
      按「『所得』之會產生財稅差異者，除了費用超限剔除
        的永久性差異外，主要集中在收入或成本費用認列時點
        與實現可能性評估的暫時性差異（以及因為暫時性差異
        所產生之『遞延所得稅影響數』）上，這些差異因素只
        是『所得』實現時點認定不同之問題而已。另外永久性
        差異中，也會有一部分涉及盈餘隱藏的問題（特別是營
        利事業無法提出費用支出憑證時），其結果財稅間之形
        式差異，實質上並不存在（即財上所得實際上即為稅上
        所得）。所以對因財稅差異而形成『財上不認稅上認』
        的『所得』及『遞延所得稅影響數』，在彌補財上累積
        虧損後，就其餘額課徵百分之10的保留盈餘稅負，或許
        會與量能課稅原則有些許的違反，但還不至於相差過鉅
        。這樣的出入，在現行所得稅法第66條之9 的規範架構
        下仍應被接受。不過在此本院也須指明，仍然會有部分
        稅上差異是永遠無法在財上實現的，這個部分實須財政
        部積極妥適運用所得稅法第66條之9 第2 項第10款之規
        定，予以排除。」業經本院92年度訴字第1009號判決明
        示。據此，現行所得稅法第66條之9 雖僅有第9 款係規
        定將費用超限所生之永久性差異自未分配盈餘項下減除
        ，惟依前揭判決意旨，若永久性財稅差異係屬永遠無法
        於以後年度迴轉實現，則此差異應自未分配盈餘項下減
        除，方符所得稅法第66條之9 之立法精神。
      按本件原告於兩稅合一實施前既已適用固定資產加速折
        舊之方式，而至87年度辦理營所稅申報時亦以加速折舊
        之方式申報折舊費用，惟於財務會計處理上仍以平均法
        提列，此將造成每年課稅所得與會計所得將因提列折舊
        方法不同產生相當之差異數，在未實施兩稅合一稅制之
        情形下，此乃時間性差異項目。而加速折舊法之適用，
        係在相同殘值情形下，縮短應提列折舊之期間，而總計
        所提列之折舊費用相當。由此可知，加速折舊法僅係一
        種稅負遞延之租稅措施，對於「課稅所得」之影響數亦
        為時間性之差異，並不能因此產生稅負之差異。惟在兩
        稅合一實行後，因開始課徵未分配盈餘加徵稅額，則自
        87年度以後，原告因折舊費用帳列數大於申報數，致財
        務會計上可供分配盈餘小於按所得稅法規定計算之未分
        配盈餘，則已屬永久性差異，依據前揭判決意旨，該系
        爭折舊費用差異數自應於未分配盈餘項下減除，並無不
        合。
      於兩稅合一新制實施前後之，86年度以前所購置固定資
        產採用加速折舊申報折舊費用大於帳載折舊費用時，則
        87年度以後財上可供分配盈餘已有減少，而在87年度開
        始實施兩稅合一新制後，對於未分配盈餘已採強制加徵
        稅額之規定，則87年度以後可供分配盈餘帳載與申報差
        異將永遠無法迴轉實現，倘未能於辦理未分配盈餘申報
        項下減除，將徒增原告本無須加徵未分配盈餘之稅款，
        故本件被告否准系爭永久性差異自未分配盈餘申報項下
        減除，顯與本院92年度訴字第1009號判決意旨有違，要
        難謂合。
   （3）本件原處分未究明加速折舊法僅係一種稅負遞延之租稅
        措施，並不能因此而產生稅負之差異，而否准系爭折舊
        費用差異數自未分配盈餘項下扣除，顯不具適當性、必
        要性及衡平性，違反憲法及行政程序法所保障之信賴保
        護原則，殊有未洽，應予撤銷。
      按憲法第19條規定所定人民有依法律納稅之義務，依司
        法院釋字第496 號解釋係指人民有依法律所定要件負繳
        納稅捐之義務或享減免繳納之優惠而言，從而人民依法
        享有減免繳納租稅優惠之權利，係受有憲法之保障。且
        依行政程序法第7 條規定：「行政行為，應依下列原則
        為之：一、採取之方法應有助於目的之達成。二、有多
        種同樣能達成目的之方法時，應選擇對人民權益損害最
        少者。三、採取之方法所造成之損害不得與欲達成目的
        之利益顯失均衡」，故對於人民自由權利之限制，除應
        以法律限制外，並須符合憲法第23條規定所定必要程度
        ，同時尚應符合適當性及必要性，且所造成之損害不得
        大於欲達成目的所獲致之利益，即須符合衡平性。因此
        對原告依法享有加速折舊之稅負遞延緩優惠權利之限制
        ，必須符合上開憲法及行政程序法上所定之衡平原則。
      次按行政程序法第1 條之規定：「為使行政行為遵循公
        正、公開與民主之程序，確保依法行政之原則，以保障
        人民權益，提高行政效能，增進人民對行政之信賴，特
        制定本法」規定，行政機關為行政行為，當應遵循公正
        、公開及民主之正當法律程序。惟如行政機關對違反行
        政法規之行為，於行使裁量權決定應為何種程度之行政
        處分時，除應遵守一般法律原則（如誠信原則，平等原
        則等是）外，應符合法規之目的，並不得逾越法定之裁
        量範圍，此為行政法理所當然。因而，行政機關於選擇
        達成行政目的之手段時，除該行政處分須最適合於行政
        目的之要求，並不得逾越必要之範圍外，尚須與所欲達
        成之行政目的間保持一定之比例，始足當之。準此，行
        政機關適用法律，基於憲法之價值體系及立法目的，應
        斟酌規範事物之差異而為合理之區別。
      再按「研究發展、實驗或品質檢驗儀器設備因技術更新
        快速，必須經常換新，以提高研究發展與品質檢測的能
        力。又我國能源主要係依賴進口，故節省或使用替代能
        源設備，應予大力鼓勵與提倡，給予加速折舊之獎勵，
        有助於產業之升級。至於針對產業結構調整、改善產業
        經營規模及生產方法採加速折舊，主要係因工資上漲、
        勞動力不足，使勞力密集產業逐漸喪失競爭能力，故需
        鼓勵該類產業汰舊更新自動化生產設備提高生產力，藉
        以消除勞力不足所造成之負面影響。」為促進產業升級
        條例第5 條加速折舊規定之立法意旨。茲此，加速折舊
        法之適用，係在相同殘值情形下，縮短應提列折舊之期
        間，與平均法提列固定資產折舊方式相較，總計各期間
        所提列之折舊費用相當。由此可知，加速折舊法僅係一
        種稅負遞延之租稅措施，對於課稅所得之影響數亦為時
        間性之差異，並不能因此而產生稅負之差異，即原告並
        未因加速折舊費用而有減少稅負之實。原告於兩稅合一
        實施前，即已申請適用固定資產加速折舊，在實施兩稅
        合一稅制后，雖不影響原告適用加速折舊之遞延營利事
        業所得稅負情形，惟有關未分配盈餘加徵百分之10之規
        定，係以87年度以後之各年度未分配盈餘為計算基礎，
        則原告雖有享受稅負遞延之獎勵，但因兩稅合一制之實
        行，致原告將因採用加速折舊方式時，當折舊費用帳載
        數大於申報數時，且按所得稅法規定計算之未分配盈餘
        無從扣除折舊費用差異數，將有溢增稅款之情，顯有違
        「獎勵投資條例」及「促進產業升級條例」訂定加速折
        舊適用之原意，難謂有合。本件被告所依據之所得稅法
        第66條之9 規定，並未基於憲法之價值體系及立法目的
        ，及斟酌規範事物之差異而為合理之區別，致原告因兩
        稅合一開始實行后，增加所無之未分配盈餘加徵稅款，
        原處分執意否准原告於未分配盈餘項下減除系爭折舊費
        用差異數，明顯違反憲法及行政程序法所保障之平等原
        則，實非允當。
      又按「行政法規公布施行後，制定或發布法規之機關依
        法定程序予以修改或廢止時，應兼顧規範對象信賴利益
        之保護。除法規預先定有施行期間或因情事變遷而停止
        適用，不生信賴保護問題外，其因公益之必要廢止法規
        或修改內容致人民客觀上具體表現其因信賴而生之實體
        法上利益受損害，應採取合理之補救措施，或訂定過渡
        期間之條款，俾減輕損害，方符憲法保障人民權利之意
        旨。至於如何保障其信賴利益，究係採取減輕或避免其
        損害，或避免影響其依法所取得法律上地位等方法，則
        須衡酌法秩序變動所追求之政策目的、國家財政負擔能
        力等公益因素及信賴利益之輕重、信賴利益所依據之基
        礎法規所表現之意義與價值等為合理之規定。如信賴利
        益所依據之基礎法規，其作用不僅在保障私人利益之法
        律地位而已，更具有藉該法律地位之保障以實現公益之
        目的者，則因該基礎法規之變動所涉及信賴利益之保護
        ，即應予強化以避免其受損害，俾使該基礎法規所欲實
        現之公益目的，亦得確保。」為司法院釋字第589 號解
        釋所闡明。本件原告於87年度實施兩稅合一稅制前，業
        經主管機關准予適用固定資產加速舊方式申報折舊費用
        ，則基於信賴保護原則，縱因實施兩稅合一制擬改變課
        稅方式，亦不能損害原告受有保護之租稅利益。
      末按「又按有關法律不溯及既往原則，乃基於法安定性
        及信賴保護原則所生，用以拘束法律適用及立法行為之
        法治國家基本原則，其意義在於對已經終結的事實，原
        則上不得嗣後制定或適用新法，以改變其原有之法律評
        價或法律效果。至於繼續的事實關係或法律關係進行之
        中，終結之前，依原有法律所做法律評價或所定法律效
        果尚未發生，而相關法律修改時，則各該繼續的事實或
        法律關係一旦終結，原則上即應適用修正生效的新法，
        除法律有明文規定者外，不得適用已失效的舊法，此種
        情形，並非對於過去已經終結的事實，適用終結後始生
        效之新法（真正溯及），而是在繼續的事實或法律關係
        進行中，以將來法律效果之規定，連結部分屬於過去的
        構成要件事實（不真正溯及），既非法律溯及適用，於
        法治國家法安定性及信賴保護之要求，原則上並無牴觸
        。」乃最高行政法院90年度判字第671 號判決理由所認
        定之原則。析言之，如繼續的事實或法律關係進行之中
        ，終結之前，依原有法律評價或所定法律效果「尚未發
        生者」，得以「修改法律」之方式變更其嗣後之法律評
        價或法律效果。因此，本件原告於兩稅合一實施前所申
        請適用固定資產加速折舊之方式，在未有法律規定予以
        終結其適用之情形下，依法非得因修改課稅規定而改變
        原告原已享受稅負遞延之效果，更遑論進而增加原本所
        無之租稅負擔，原處分否准原告於未分配盈餘項下減除
        系爭折舊費用差異數，係屬恣意變更現行法規適用之法
        律效果，自有未合。
   （4）又原處分亦未究明本件原告於87年兩稅合一新制實施前
        ，有關各年度之盈餘均依規定辦理分配，且未分配盈餘
        累積數並無超過已收資本額1 倍以上，自無適用修正前
        所得稅法第76條之1 及行為時促進產業升級條例第15條
        規定而有重複減除未分配盈餘之情，原處分竟否准系爭
        折舊費用差異數自未分配盈餘項下扣除，實有違最高行
        政法院（89年7 月1 日改制前為行政法院）61年判字第
        70號判例所揭櫫之證據法則，殊有未洽，應予撤銷。
      按「公司組織之營利事業，其未分配盈餘累積數超過已
        收資本額2分之1以上者，應於次一營業年度內，利用未
        分配盈餘，辦理增資，增資後未分配盈餘保留數，以不
        超過本次增資後已收資本額2分之1為限；其未依規定辦
        理增資者，稽徵機關應以其全部累積未分配之盈餘，按
        每股份之應分配數歸戶，並依實際歸戶年度稅率，課徵
        所得稅。」為修正前所得稅法第76條之1第1項規定。次
        按「公司得在不超過已收資本額之限度內，保留盈餘，
        不予分配；政府指定之重要產業，得在不超過已收資本
        額2 倍之限度內，保留盈餘，不予分配。但超過以上限
        度時，就其每一年度再保留之盈餘，於加徵百分之10營
        利事業所得稅後，不受所得稅法之限制。」為79年12月
        29日修正公布之促進產業升級條例第15條第1 項所規定
        ，準此，凡公司組織之營利事業，於87年度以前未分配
        盈餘保留之相關規範，應依據前揭促進產業升級條例第
        15條第1 項規定，即以得在不超過已收資本額之限度內
        ，保留盈餘，不應予分配，但超過該限度時，就其每一
        年度再保留之盈餘，於加徵百分之10營利事業所得稅後
        ，就不受所得稅法之限制，換言之，公司於87年度以前
        之未分配盈餘，只要未超過前揭限額，自無適用選擇被
        強制分配歸戶或被加徵百分之10營利事業所得稅之餘地
        ，此顯與87年度施行兩稅合一以後之所得稅法第66條之
        9 規定強制加徵未分配盈餘營利事業所得稅規定顯然不
        同。
      按原告自74年起開始至86年底止雖適用加速折舊法提列
        折舊，惟累積至86年底之累積盈餘數為3,580,350,799
        元，並未超過86年底實收資本額4,741,448,240 元，且
        查各年度未分配盈餘累積數，均未超過各年度實收資本
        額，因此自無適用前開促進產業升級條例第15條第1 項
        之規定，則訴願決定理由稱：「訴願人於兩稅合一實施
        前之加速折舊期間，已於當時之課稅所得中多減除此加
        速折舊之財稅會差異，並依行為時所得稅法第76條之1
        未分配盈餘歸戶課稅之依據，自不宜於申報89年度未分
        配盈餘時，再重複減除」等語，顯與原告之事實不合，
        亦與最高行政法院61年判字第70號判例「認定事實，須
        憑證據，不得出於臆測，此項證據法則，自為行政訴訟
        所適用」之意旨有所違背，自難謂適法，應予撤銷原處
        分。
      又按本件原告經核准採用加速折舊法之機器設備，雖已
        提列折舊完竣，但耐用年數尚未屆滿之機器設備所產生
        折舊費用帳載數與申報之差異部分，致87以後年度可供
        分配盈餘已有所減少，自應排除於未分配盈餘加徵百分
        之10稅額之涵蓋範圍，無庸置疑，是原告86年度以前購
        置固定資產因採用加速折舊之方式，致89年當年度折舊
        費用申報數與帳載數有產生差異計102,296,968 元，在
        未實施兩稅合一之情形下，原告並無適用前揭促進產業
        升級條例第15條第1 項之規定，且其差異終將消除；惟
        在87年度兩稅合一新制實行後，因開始強制課徵未分配
        盈餘加徵稅額，因原告延續使用加速折舊方式提列折舊
        結果，折舊費用帳列數大於申報數，致財務會計上可供
        分配盈餘小於按所得稅法第66條之9 規定計算之未分配
        盈餘，均肇因於87年度兩稅合一新制實施，故本項折舊
        差異已變成永久性差異，又原告未獲任何提前得到利益
        之情形，倘仍執本件系爭折舊費用於申報89年度未分配
        盈餘列為減除項目，有重複減除之情，顯已違反行政程
        序法對當事人有利及不利情形一律注意之原則，應予撤
        銷。本件被告所據所得稅法第66條之9 規定，並未基於
        憲法之價值體系及立法目的，及斟酌規範事物之差異而
        為合理之區別，致原告因兩稅合一開始實行后，增加所
        無之未分配盈餘加徵稅款，原處分執意否准原告於未分
        配盈餘項下減除系爭折舊費用差異數，明顯違反憲法及
        行政程序法所保障之平等原則，實非允當。
   （5）就本件原告89年度未分配盈餘加徵百分之10營利事業所
        得稅事件，按同屬計算未分配盈餘減項項次21「其他經
        財政部核准之項目」否准列報之案情，此有本院94年度
        訴字第1749號判決足供參採。
（二）被告主張之理由：
  １、按「自87年度起，營利事業當年度之盈餘未作分配者，應
      就該未分配盈餘加徵10% 營利事業所得稅，不適用第76條
      之1 規定。前項所稱未分配盈餘，係指經稽徵機關核定之
      課稅所得額，加計同年度依本法或其他法律規定減免所得
      稅之所得額、不計入所得課稅之所得額、已依第39條規定
      扣除之虧損及減除左列各款後之餘額：…十、其他經財政
      部核准之項目。」為行為時所得稅法第66條之9第1項所明
      定。又財政部賦稅署89年4月5日台稅一發第0890450972號
      函針對「兩稅合一制暨未分配盈餘申報實務座談會」建議
      事項第3 案，賦稅署說明：「現行所得稅法令對於營利事
      業之損益認列，係以實現為原則，若准許若干時間性差異
      項目列為計算應加徵10% 營利事業所得稅之未分配盈餘調
      整項目，將產生同一時間性差異項目，於所得稅法第24條
      規定計算當年度營利事業所得額，與依同法第66條之9 規
      定計算未分配盈餘時，需採用不同之認列方法，將增加稅
      捐核課及帳務處理之複雜性，故時間性差異項目不宜列為
      計算應加徵10% 營利事業所得稅之未分配盈餘調整項目。
      」
  ２、本件原告89年度未分配盈餘申報時，列報未分配盈餘為57
      0,694,060 元。被告初查以原告86年度以前購入經核准採
      加速折舊法與平均法計算提列數差異102,296,968 元及固
      定資產未達耐用年限報廢未事先報備68,622元，因該兩項
      非財政部核准項目，乃全數否准減除，核定未分配盈餘為
      673,059,650 元。原告針對86年度以前購入經核准採加速
      折舊法與平均法計算提列數差異部分，固主張歷年對固
      定資產均適用獎勵投資條例第6 條、第47條暨其後促進產
      業升級條例第51條辦理租稅減免即採加速折舊法。惟財務
      會計仍以平均法提列折舊，因此每年課稅所得與會計所得
      會產生相當之差異數，上開差異純為時間性差異，俟耐用
      期限屆滿年度，該差異將歸於一致，兩者歷年所得總和將
      歸於一致。今因87年度起實施兩稅合一，而修正後之所
      得稅法第66條之9 規定計算未分配盈餘係以課稅所得為計
      算基礎，致原告原奉准採用加速折舊法之設備，雖已提列
      完竣，但耐用年數尚未屆滿部分，虛增相當之課稅所得並
      應繳納未分配盈餘加徵10% 營利事業所得稅，而該部分所
      得早於加速折舊期間，實現於會計所得並有部分完成分配
      及繳納股東所得稅，造成一筆盈餘，兩次課稅，應准於計
      算未分配盈餘項下減除云云。惟查，原告於兩稅合一實
      施前之加速折舊期間，已於當時之課稅所得中多減除此加
      速折舊之財稅會差異，並依行為時所得稅法第76條之1 未
      分配盈餘歸戶課稅之依據，自不宜於申報89年度未分配盈
      餘時，再重複減除。再以財務會計係以一般公認會計原則
      為依歸，稅務會計係以課稅為目的，致產生財、稅會之差
      異，此差異並非因實施兩稅合一與否而存在。是本件稅務
      上既採用加速折舊法提列折舊提前認列費用減少課稅所得
      ，自應同受因此選擇所產生之稅務效果，此一時間性差異
      項目，其差異終將消除；為避免於計算所得及未分配盈餘
      時，採用不同之認列方法，增加稅捐核課及帳務處理之複
      雜性，故不宜列為計算應加徵10% 營利事業所得稅之未分
      配盈餘調整項目。原告稅務上固定資產均依獎勵投資條
      例及促進產業升級條例規定採行加速折舊法，並已提列完
      竣；而帳務上係採平均法提列折舊。雖財、稅會採用之折
      舊方法不同，然股東會決議實際分配股利或盈餘應係以原
      告會計帳務所得為基礎，並無原告所主張之財、稅會差異
      造成一筆盈餘，兩次課稅情形。綜上，被告原查以該加速
      折舊法與平均法計算提列數差異部分及固定資產未達耐用
      年限報廢未事先報備，兩項皆非為財政部核准項目，乃全
      數否准減除，核與首揭規定並無不合。
  ３、至於原告另主張其於87年度實施兩稅合一稅制前，業經主
      管機關准予適用固定資產加速折舊方式申報折舊費用，則
      基於信賴保護原則，縱因實施兩稅合一制擬改變課稅方式
      ，亦不能損害原告受有保護之租稅利益；至原告於兩稅合
      一實施前所申請適用固定資產加速折舊之方式，在未有法
      律規定予以終結其適用之情形下，依法非得因修改課稅規
      定而改變原告原已享受稅負遞延之效果，更遑論進而增加
      原本所無之租稅負擔，本件被告否准原告於未分配盈餘項
      下減除系爭折舊費用差異數，係屬恣意變更現行法規適用
      之法律效果，自有未合云云，然查營利事業未分配盈餘之
      申報應以稅法等相關法規之規定為依據，法令未變更前仍
      應依現行規定辦理。所得稅法第66條之9 、同法施行細則
      第48條之10及財政部解釋函對未分配盈餘減除項目業已有
      所規範。又依據首揭財政部賦稅署89年4月5日台稅一發第
      089045097 號函針對「兩稅合一制暨未分配盈餘申報實務
      座談會」建議事項第3 案，賦稅署說明略以：現行所得稅
      法令對於營利事業之損益認列，係以實現為原則，若准許
      若干時間性差異項目列為計算應加徵10% 營利事業所得稅
      之未分配盈餘調整項目…將增加稅捐核課及帳務處理之複
      雜性，故時間性差異項目不宜列為計算應加徵10% 營利事
      業所得稅之未分配盈餘調整項目。又系爭加速折舊法與平
      均法計算提列數差異部分，非財政部核准項目，被告全數
      否准減除，並無違反信賴保護原則，所訴核無足採。
    理  由
一、本件被告代表人於訴訟進行中由張盛和變更為許虞哲，茲據
    被告現任代表人依法具狀向本院聲明承受訴訟，核無不合，
    應予准許。
二、本件原告起訴主張：(1)原告自74年開始，即按行為時獎勵投
    資條例第6條及促進產業升級條例第5條之規定，經主管機關
    核准其固定資產得按加速折舊方式申報折舊費用，惟原告於
    財務會計帳務處理上，有關固定資產之折舊方式仍按行為時
    固定資產耐用年數表有關耐用年數之規定，採平均法帳列折
    舊費用。惟自87年度開始實施兩稅合一稅制，於計算未分配
    盈餘加徵百分之10稅額時，原告86年度以前購置固定資產因
    採用加速折舊之方式，致89年當年度折舊費用申報數與帳載
    數有產生差異計102,296,968 元，此款差異在未實施兩稅合
    一之前雖已存在，如在未實施兩稅合一之情形下，其差異終
    將消除，惟在兩稅合一實行後，因開始課徵未分配盈餘加徵
    稅額，則自87年度以後，原告將因折舊費用帳列數大於申報
    數，致財務會計上可供分配盈餘小於按所得稅法第66條之9
    規定計算之未分配盈餘，則系爭折舊費用差異數自應於未分
    配盈餘項下減除。是現行所得稅法第66條之9雖僅有第9款係
    規定將費用超限所生之永久性差異自未分配盈餘項下減除，
    惟依前揭判決意旨，若永久性財稅差異係屬永遠無法於以後
    年度迴轉實現，則此差異應自未分配盈餘項下減除，方符所
    得稅法第66條之9 之立法精神。(2)原處分未予慮及未分配盈
    餘開始加徵稅額之制度，實已造成原告87年度以後盈餘分配
    之限制，遽為否准系爭折舊費用差異數予以列報為未分配盈
    餘之減項，徒增原告本無未分配盈餘加徵之稅款，顯違反行
    政程序法第9 條之規定。(3)再者，加速折舊法僅係一種稅負
    遞延之租稅措施，並不能因此而產生稅負之差異，否准系爭
    折舊費用差異數自未分配盈餘項下扣除，顯不具適當性、必
    要性及衡平性，違反憲法及行政程序法所保障之信賴保護原
    則，應予撤銷。另原處分所依據之所得稅法第66條之9 規定
    ，並未基於憲法之價值體系及立法目的，及斟酌規範事物之
    差異而為合理之區別，致原告因兩稅合一開始實行后，增加
    所無之未分配盈餘加徵稅款，原處分執意否准原告於未分配
    盈餘項下減除系爭折舊費用差異數，明顯違反憲法及行政程
    序法所保障之平等原則。(4)又原告於兩稅合一實施前所申請
    適用固定資產加速折舊之方式，在未有法律規定予以終結其
    適用之情形下，依法不得因修改課稅規定而改變原告原已享
    受稅負遞延之效果，進而增加原本所無之租稅負擔，原處分
    否准原告於未分配盈餘項下減除系爭折舊費用差異數，係屬
    恣意變更現行法規適用之法律效果，自有未合。(5)按原告自
    74年起開始至86年底止雖適用加速折舊法提列折舊，惟累積
    至86年底之累積盈餘數為3,580,350,799 元，並未超過86年
    底實收資本額4,741,448,240 元，且查各年度未分配盈餘累
    積數，均未超過各年度實收資本額，自無適用79年12月29日
    修正公布之促進產業升級條例第15條第1 項「公司得在不超
    過已收資本額之限度內，保留盈餘，不予分配；政府指定之
    重要產業，得在不超過已收資本額2 倍之限度內，保留盈餘
    ，不予分配。但超過以上限度時，就其每一年度再保留之盈
    餘，於加徵百分之10營利事業所得稅後，不受所得稅法之限
    制。」規定之情，原處分執意否准原告於未分配盈餘項下減
    除系爭折舊費用差異數，違反憲法及行政程序法所保障之平
    等原則，為此，依行政訴訟法第4 條第1 項規定提起本件訴
    訟，求為判決如訴之聲明所示云云。
三、被告則以：原告89年度未分配盈餘申報時，列報未分配盈餘
    為570,694,060 元。被告初查以原告86年度以前購入經核准
    採加速折舊法與平均法計算提列數差異102,296,968 元及固
    定資產未達耐用年限報廢未事先報備68,622元，因該兩項非
    財政部核准項目，乃全數否准減除，核定未分配盈餘為673,
    059,650 元。而原告於兩稅合一實施前之加速折舊期間，已
    於當時之課稅所得中多減除此加速折舊之財稅會差異，並依
    行為時所得稅法第76條之1 未分配盈餘歸戶課稅之依據，自
    不宜於申報89年度未分配盈餘時，再重複減除。再以財務會
    計係以一般公認會計原則為依歸，稅務會計係以課稅為目的
    ，致產生財、稅會之差異，此差異並非因實施兩稅合一與否
    而存在。是本件稅務上既採用加速折舊法提列折舊提前認列
    費用減少課稅所得，自應同受因此選擇所產生之稅務效果，
    此一時間性差異項目，其差異終將消除；為避免於計算所得
    及未分配盈餘時，採用不同之認列方法，增加稅捐核課及帳
    務處理之複雜性，故不宜列為計算應加徵10% 營利事業所得
    稅之未分配盈餘調整項目。又雖財、稅會採用之折舊方法不
    同，然股東會決議實際分配股利或盈餘應係以原告會計帳務
    所得為基礎，並無原告所主張之財、稅會差異造成一筆盈餘
    ，兩次課稅情形。另營利事業未分配盈餘之申報應以稅法等
    相關法規之規定為依據，法令未變更前仍應依現行規定辦理
    。所得稅法第66條之9 、同法施行細則第48條之10及財政部
    解釋函對未分配盈餘減除項目業已有所規範。又依據首揭財
    政部賦稅署89年4 月5 日台稅一發第089045097 號函針對「
    兩稅合一制暨未分配盈餘申報實務座談會」建議事項第3 案
    ，賦稅署說明略以：現行所得稅法令對於營利事業之損益認
    列，係以實現為原則，若准許若干時間性差異項目列為計算
    應加徵10% 營利事業所得稅之未分配盈餘調整項目…將增加
    稅捐核課及帳務處理之複雜性，故時間性差異項目不宜列為
    計算應加徵10% 營利事業所得稅之未分配盈餘調整項目。
    又系爭加速折舊法與平均法計算提列數差異部分，非財政部
    核准項目，被告全數否准減除，並無違反信賴保護原則，原
    告所訴核無足採。
四、本件如事實概要欄所述之事實，為兩造所不爭執，且有原告
    90年度營利事業所得稅結算/89 年度未分配盈餘申報書、89
    年度未分配盈餘申報核定通知書、89年度營利事業所得稅未
    分配盈餘核定稅額繳款書等件附原處分可稽，堪信為真實。
    至於兩造爭執原告86年度以前購置固定資產前經核准按加速
    折舊方式申報折舊費用，惟於財務會計帳務處理上，採平均
    法帳列折舊費用，致89年當年度折舊費用申報數與帳載數產
    生差異計102,296,968元，得否列為所得稅法第66條之9第2
    項計算應加徵10％營利事業所得稅之未分配盈餘之減除項目
    ，如否，是否違反信賴保護原則、平等原則、行政程序法第
    9 條之規定等項，本院判斷如下：
（一）按「固定資產之折舊方法，以採用平均法、定率遞減法或
      工作時間法為準則。上項方法之採用及變換，準用第四十
      四條第三項之規定；其未經申請者，視為採用平均法。各
      種固定資產耐用年數，依固定資產耐用年數表之規定。但
      為防止水污染或空氣污染所增置之設備，其耐用年數得縮
      短為二年。各種固定資產計算折舊時，其耐用年數，除經
      政府獎勵特予縮短者外，不得短於該表規定之最短年限。
      」「前項各種計算方法之採用，應於每年預估本年度所得
      額時，申報該管稽徵機關核准；其因正當理由，須變換原
      採用之計算方法者亦同；其未經申請者，視為採用加權平
      均法；未經申請變換者，視為沿用原方法。」、「（第1
      項）自八十七年度起，營利事業當年度之盈餘未作分配者
      ，應就該未分配盈餘加徵百分之十營利事業所得稅，不適
      用第七十六條之一規定。（第2 項）前項所稱未分配盈餘
      ，係指經稽徵機關核定之課稅所得額，加計同年度依本法
      或其他法律規定減免所得稅之所得額、不計入所得課稅之
      所得額、已依第三十九條規定扣除之虧損及減除左列各款
      後之餘額︰一、當年度應納之營利事業所得稅。二、彌補
      以往年度之虧損。三、已由當年度盈餘分配之股利淨額或
      盈餘淨額。四、已依公司法或其他法律規定由當年度盈餘
      提列之法定盈餘公積，或已依合作社法規定提列之公積金
      及公益金。五、依本國與外國所訂之條約，或依本國與外
      國或國際機構就經濟援助或貸款協議所訂之契約中，規定
      應提列之償債基金準備，或對於分配盈餘有限制者，其已
      由當年度盈餘提列或限制部分。六、已依公司或合作社章
      程規定由當年度盈餘給付之董、理、監事職工紅利或酬勞
      金。七、依證券交易法第四十一條之規定，由主管機關命
      令自當年度盈餘已提列之特別盈餘公積。八、處分固定資
      產之溢價收入作為資本公積者。九、當年度損益計算項目
      ，因超越規定之列支標準，未准列支，而具有合法憑證或
      能提出正當理由者。一○、其他經財政部核准之項目。為
      所得稅法第51條、第44條第3項、第66條之9第1、2項所明
      定。次按「下列各款，於計算營利事業當年度應加徵10%
      營利事業所得稅之未分配盈餘時，得依所得稅法第66條之
      9 第2 項第10款規定，自稽徵機關核定之課稅所得額中減
      除：…六、未依第101 條第2 款及第101 條之1 第1 款、
      第3 款規定報備，致未被稽徵機關認定，但有合法證明之
      商品盤損及商品報廢損失。」復為營利事業所得稅查核準
      則第111 條之1 所明定。而上開查核準則，係主管機關財
      政部為執行所得稅法及稅捐稽徵法等法規，基於法定職權
      所發布之解釋性、裁量性、或作業性之行政規則，而該準
      則第111 條之1 規定，係對所得稅法第66條之9 第2 項第
      10款規定，得自稽徵機關核定之課稅所得額中減除者之認
      定等技術性、細節性事項加以規定，為計算營利事業當年
      度應加徵10% 營利事業所得稅之未分配盈餘所必要，且未
      逾越所得稅法等相關之規定，亦未加重人民稅賦，與憲法
      尚無牴觸，稅捐稽徵機關執行時自可援用。
（二）次按財務會計與稅法規定之差異中所謂永久性差異，係指
      無未來所得稅影響數之差異；由於租稅、社會或經濟政策
      之考量，有些會計上之收益或費用，在稅法上不認為是收
      益或費用，亦有財務會計上不屬於收益者，但稅法上認屬
      收益而加以課稅者，這種財務會計與稅法規定之差異一旦
      發生，即永遠存在，故稱之為永久性差異。而永久性差異
      又分為：(1)財務報表上認列之收益，依稅法規定免稅者（
      如證券交易所得）、(2)財務報表上不認列為收益，但依稅
      法規定作為收益課稅者（如銷貨退回及折讓，未取得合法
      憑證）者、(3)財務報表上之費用，稅法規定不予認定為費
      用者（如自由捐贈超過限額部分）三種，上列差異之影響
      僅止於當期，不影響以後各期，故無所得稅分攤之問題存
      在。而查，本件原告86年度以前購置固定資產稅務上按加
      速折舊方式申報折舊費用，惟於財務會計上則仍依耐用年
      數採平均法提列，此固定資產折舊方法之採用，僅涉稅前
      財務所得大課稅所得之時間性差異，亦即在系爭固定資產
      使用期間，財務會計與報稅之折舊總額相等，僅認列之時
      間不同，此種差異屬暫時性差異中之時間性差異，與前揭
      永久性差異自有不同。原告主張系爭固定資產折舊費用差
      異數屬永久性差異云云，核無可採。
（三）「…三、為正確計算應加徵百分之10營利事業所得稅之未
      分配盈餘，爰於第2 項明定未分配盈餘之計算基礎。原則
      上以實際可供分配之稅後盈餘為準，即除當年度課稅所得
      額外，其屬依法減免所得稅之所得額、不計入所得課稅之
      所得額等，亦應併入計算未分配盈餘，同時各該營利事業
      依法不能分配或已不存在之所得，亦准予減除，俾使未分
      配盈餘之計算臻於公平合理。」固為所得稅法第66條之9
      之立法意旨所揭示，惟稅務會計與財務會計之計算依據與
      基礎原即有異，租稅之課徵，自應以租稅法之有關規定為
      準據。上開所得稅法第66條之9 之立法意旨係在說明該法
      條之立法原委，其所指之「實際可供分配之稅後盈餘」自
      係依該條第2 項規定以經稽徵機關核定之課稅所得額，加
      計同年度依所得稅法或其他法律規定減免所得稅之所得額
      、不計入所得課稅之所得額、已依所得稅法第39條規定扣
      除之虧損及減除所得稅法第66條之9 第2 項所列10款數額
      後之餘額，亦即指稅務會計上實際可供分配之稅後盈餘而
      言，並無變更稅務之計算依據與基礎之意，尤未稱應依營
      業人財務會計帳載未分配盈餘為據。此外參諸財政部賦稅
      署89年4 月5 日台稅一發第0890450972號函針對「兩稅合
      一制暨未分配盈餘申報實務座談會」建議事項第3 案說明
      「現行所得稅法令對於營利事業之損益認列，係以實現為
      原則，若准許若干時間性差異項目列為計算應加徵10% 營
      利事業所得稅之未分配盈餘調整項目，將產生同一時間性
      差異項目，於所得稅法第24條規定計算當年度營利事業所
      得額，與依同法第66條之9 規定計算未分配盈餘時，需採
      用不同之認列方法，將增加稅捐核課及帳務處理之複雜性
      ，故時間性差異項目不宜列為計算應加徵10% 營利事業所
      得稅之未分配盈餘調整項目。」之意旨，益徵屬時間性差
      異項目之系爭固定資產折舊費用差異數非屬所得稅法第66
      條之9 第2 項第10款之「其他經財政部核准之項目」。原
      告執所得稅法第66條之9 立法意旨有「實際可供分配之稅
      後盈餘」之記載，及經濟部就於財務稅會操作上公司分配
      盈餘時，如何界定「盈餘」所為86年9 月23日商字第8621
      76 99 號函釋，主張系爭固定資產折舊費用差異數應於計
      算未分配盈餘時減除，始符所得稅法第66條之9 之立法意
      旨云云，亦不足取。從而，原告86年度以前購置固定資產
      稅務、財務會計上之折舊提列數差異102, 296,968元，乃
      屬時間差造成，與固定資產未達耐用年限報廢未事先報備
      數額，既非所得稅法第66條之9 第2 項第10款之經財政部
      核准之項目，復與所得稅法第66條之9 第2 項第1 款至第
      9 款規定之計算未分配盈餘之減除項目不符，自不得於依
      所得稅法66條之9 第1 項計算未分配盈餘時減除。從而，
      原告於計算未分配盈餘時，將86年度前購入經核准採加速
      折舊法與平均法計算提列數差異102,296,968 元及固定資
      產未達耐用年限報廢未事先報備68,622元，逕列為「其他
      經財政部核准之項目」之未分配盈餘減項，原處分乃全數
      否准減除，核定未分配盈餘為673,059,650 元，於法並無
      不合。
（四）「任何行政法規皆不能預期其永久實施，受規範對象須已
      在因法規實施而產生信賴基礎之存續期間，對構成信賴要
      件之事實，有客觀上具體表現之行為，始受信賴之保護；
      又純屬願望、期待而未有表現其已生信賴事實者，則欠缺
      信賴要件，不在保護範圍」業經司法院釋字第525 號解釋
      明確。又財政部因修訂所得稅法第76條之1 第2 項，而於
      88 年7月15日發布台財稅第881925982 號函釋略以：86年
      12月30日所得稅法修正條文公佈施行後，有關未分配盈餘
      之計算，應適用「實際歸戶年度」之有效稅法規定為原則
      ，「實際歸戶年度」於86年度以前者，仍適用修正前所得
      稅法第76條之1 第2 項規定計算；「實際歸戶年度」於87
      年度以後者，應依現行所得稅法第76條之1 第2 項規定，
      「…依第66條之9 第2 項規定計算…」為原則。惟基於法
      律信賴保護原則，並參酌未分配盈餘強制歸戶意旨，修正
      前所得稅法第76條之1 第2 項規定，有利於納稅義務人，
      依從優原則，適用最有利於納稅義務人之規定。其具體適
      用原則，明定於「86年度以前未分配盈餘強制歸戶案件之
      法律適用－現行所得稅法第66條之9 第2 項與修正前所得
      稅法第76條之1 第2 項適用說明表」。質言之，修正前所
      得稅法第76條之1 第2 項所稱主管稽徵機關核定之營利事
      業所得額與現行所得稅法第66條之9 第2 項規定相同，係
      指經稽徵機關核定之課稅所得額，加計同年度依本法或其
      他法律規定減免所得稅之所得額、不計入所得課稅之所得
      額、已依第39條規定扣除之虧損；所稱未分配盈餘，則為
      主管稽徵機關核定之營利事業所得額減除前述函釋附件1
      第1 至第10款後之餘額（修正前所得稅法第76條之1 第2
      項則為第1 至第9 款後之餘額），故修正前所得稅法第76
      條之1 第2 項規定之未分配盈餘亦非依財務會計帳列數額
      為據；而財、稅會計差異屬時間差所造成者，均非修正前
      所得稅法第76條之1 第2 項或現行所得稅法第66條之9 第
      2 項規定計算未分配盈餘時得減除項目，則由財政部上開
      函釋所為補救措施，即符合客觀衡平原則，且無違信賴保
      護原則。
（五）查固定資產為企業中長期產生收益之主要依據，所以取得
      上開資產所須之金額（取得價額）具有為將來收益預付費
      用之性質，故就費用收益對應原則之觀點而言，折舊資產
      之取得費用並不能全數計入取得年度之費用，而應按該資
      產之使用或時間之經過而折舊，逐次列入費用；有鑑於實
      際確認各年度之折舊額十分困難，是立法者乃參照外國立
      法例，訂定平均法、定率遞減法、工作時間法三折舊方法
      以計算折舊額（所得稅法第51條規定參照），供營業人（
      即納稅義務人）自由選擇。是營業人為使其經濟行為應負
      擔之租稅，減至最低程度，即得於事前進行租稅規劃，於
      法定折舊方式中選擇適當之稅務折舊方法。而營業人依現
      行之租稅法規從事各種經濟行為，信賴者乃「依據現行法
      規實施課稅」，而非稅務會計與財務會計帳列數額如生差
      異，即依財務會計帳列數額課稅。從而，本件原告於86年
      前購置固定資產，進行租稅規劃，並享加速折舊賦稅延期
      之利，其所憑信之相關固定資產折舊規定迄今未改變，則
      其因財務會計上採平均法提列，致86年度以前之稅務、財
      務會計折舊提列數之差額，於86年12月30日所得稅法第66
      條之9 規定修正前均存在，其既無因固定資產折舊方式之
      法律變動致受不利，自無信賴保護原則適用之餘地，亦無
      違反行政程序法第9 條之可言。更況其依86年12月30日修
      正後所得稅法第66條之9 規定，未能將上開固定資產折舊
      提列數之差額於計算89年度未分配盈餘時減除，乃適用行
      為時現行所得稅法之當然結果，此或涉租稅規劃之成敗，
      惟要與信賴保護原則無涉。
（六）行政程序法第6 條本於憲法第7 條明定行政行為，非有正
      當理由，不得為差別待遇之行政法平等原則。惟行政機關
      作成各種單方行政行為時，並不禁止法律依事物之性質，
      就事實狀況之差異而為合理不同規範，如係基於事物之本
      質上之不同，而為合理之差別待遇，則與平等原則無違（
      司法院釋字第481 號解釋理由書意旨參照）。本件原告計
      算並繳納未分配盈餘加徵百分之10% 稅額一事，乃適用行
      為時現行所得稅法第66條之9 規定之結果，與固定資產折
      舊方法採用不同產生之時間性差異、永久性差異無涉，已
      如前述，是原告訴稱本件固定資產折舊方法採用不同，致
      財、稅務會計產生之折舊費用差異數，若不予列入課稅所
      得額之調整項目，致財稅差異無法迴轉，成為永久性差異
      ，增加原告本無之稅負，違反行政程序法第9 條規定及憲
      法與行政程序法所保障之平等原則云云，應屬誤會。
（七）至於本院92年度訴字第1009號判決、94年度1749號判決之
      原因基礎事實與本件不同，且係針對個案所為之判斷，不
      生拘束本件判決之效力，尚不得援為對原告有利之認定，
      併此敘明。
五、綜上所述，本件原處分就原告89年度未分配盈餘申報，以86
    年度前購入經核准採加速折舊法與平均法計算提列數差異10
    2,296,968 元及固定資產未達耐用年限報廢未事先報備68,
    622 元，非屬財政部核准項目，否准原告減除，核定未分配
    盈餘為673,059,650 元，其認事用法並無違誤，訴願決定予
    以維持，亦無不合。是原告訴請撤銷訴願決定及原處分關於
    本稅部分，為無理由，應予駁回。
六、本件事證已臻明確，兩造其餘攻擊、防禦方法，經核與判決
    之結果不生影響，無庸逐一論述，併予敘明。
七、據上論結，本件原告之訴為無理由，爰依行政訴訟法第98條
    第3項前段之規定，判決如主文。
中    華    民    國    95    年    12    月    29    日
                         第一庭審判長法  官  王立杰
                                     法  官  劉錫賢
                                     法  官  周玫芳
上為正本係照原本作成。
如不服本判決，應於送達後20日內，向本院提出上訴狀並表明上
訴理由，如於本判決宣示後送達前提起上訴者，應於判決送達後
20日內補提上訴理由書（須按他造人數附繕本）。
中    華    民    國    95    年    12    月   29     日
                                     書記官  何閣梅


司法院資訊處製作；財團法人民間司法改革基金會備份。
